【裁判字號】    94,重訴,395
【裁判日期】    950518
【裁判案由】    分配表異議之訴
【裁判全文】
臺灣臺中地方法院民事判決  94年度重訴字第395號
原      告  台灣中小企業銀行股份有限公司
法定代理人  丙○○
訴訟代理人  乙○○
被      告  有限責任台中市第二信用合作社
法定代理人  甲○○
訴訟代理人  吳光陸律師
            廖瑞鍠律師
右當事人間分配表異議之訴等事件，本院於民國95年5月1日辯論
終結，判決如下：
   主   文
原告之訴駁回。
訴訟費用由原告負擔。
   事實及理由
一、原告主張：鈞院93年度執夏字第18305號強制執行事件（下
    稱系爭執行事件）業於93年12月14日將債務人林美鈴等7人
    所有坐落台中縣大里市○○段576、797地號、霧峰鄉○○段
    197之22、208地號土地及同段708、885、886號建號建物拍
    賣，並於94年6月15日製成分配表。訴外人林枝宗（即林美
    鈴等人之被繼承人）生前將坐落霧峰鄉○○段197之22、208
    地號土地及同段708號建號建物設定第1順位抵押權予原告，
    以擔保其借款。系爭同段886號建物為原建物外另行增建，
    無法為建物第1次保存登記，無法為抵押權設定，因增建部
    分與原有建物無任何可資區別之標識存在，而與之作為一體
    使用，為抵押物之一部分，而為抵押權效力所及。惟上開分
    配表未將系爭886號建物之拍賣價金1120萬元分配予為抵押
    權人之原告，而將此部分拍賣價金分配予普通債權人，原告
    依法聲明異議，然被告有反對意見，爰依強制執行法第41條
    之規定，提起本件分配表異議之訴等語。並聲明：鈞院93年
    度18305號返還借款強制執行事件，於94年6月15日分配表，
    有關被告所分配之債權金額1,051,585元應減為396,545元，
    並變更為如附表所示之金額分配。
二、被告則以：系爭暫編霧峰鄉886建號之建物與708建號主建物
    緊鄰而立，其構造及使用上具有獨立性，為各別獨立之建物
    ，非屬建號708建物之附屬建物。依拍賣公告之記載，系爭
    708號建物為農舍，886號建物為廠房，兩者在客觀上未具有
    恆久之功能性關聯，亦屬不同之門牌號碼，兩者之分離，互
    不失他物之利用價值或減損其經濟效用，難認886號建物係
    708 號建物之從物。縱認兩棟建物共同使用同一大門出入，
    亦不妨礙大門內有數棟建物獨立之性格，焉能僅因共同使用
    同一大門出入，即謂大門內構造上為具有獨立性之建物，屬
    他建物之附屬建物或從物等語，資為抗辯。並聲明：駁回原
    告之訴。
三、兩造不爭之事實
  (一)本院93年執夏字第18305 號返還借款執行事件，業於93年12
    月14日將債務人林美玲等七人所有之台中縣大里市○○段57
    6、797地號、霧峰鄉○○段197之22、208地號708、885、88
    6建號建物拍賣，並於94年6月15日製成分配表，其中886 建
    號為未辦保存登記建物，該建物拍賣所得價金為新台幣11,2
    00,000元整。
  (二)系爭建物與708號建物各有一個門出入，再共用一個大門進出
    。
  (三)建物708號一樓係作辦公室使用，系爭增建物係作工廠、警衛
    室使用。
  (四)建物708 號與增建物886號，二者沒有互通。
四、得心證之理由
  (一)查原告主張本院93年執夏字第18305號返還借款強制執行事
    件，拍賣債務人林美玲等7人所有坐落霧峰鄉○○段197之2
    2、208地號及708、885、886建號建物，本院執行處並於94
    年6月15日將拍賣所得價金製成分配表，其中197之22、208
    地號及708建號建物由債務人林枝宗（即債務人林美玲等7人
    之被繼承人）設定第1順位抵押權予原告，拍賣所得價金分
    配予原告優先受償，另系爭886號建物為未辦保存登記之增
    建物，拍賣所得價金為1120萬元，上開分配表將系爭1120萬
    元分配予原告、被告及其他債權人，原告以系爭886號增建
    物為抵押權效力所及，應由原告優先受償，對上開分配表聲
    明異議，被告則對原告之聲明異議表示反對等事實，業據提
    出聲明異議狀、陳報狀、他項權利證明書、抵押權設定契約
    書、本院囑託塗銷查封及抵押權登記函影本及土地、建物登
    記簿謄本為證，復為被告所不爭執，再經本院調取93年執夏
    字第18305號民事強制執行卷宗核閱屬實，自堪信為真實。
  (二)本件所應審究者，厥為上開分配表就系爭886號增建物拍賣
    價金1120萬元之分配有無錯誤？亦即，系爭886號增建物是
    否為系爭708號主建物之從物或附屬建物，而為抵押權效力
    所及？
    1.按所謂建築物增建之附屬物，係指於原獨立之建築物所增
      建之建築，已具有構造上之獨立性，但在使用功能上，與
      原建築物係作一體利用，欠缺使用上之獨立性，為不具獨
      立性之建築，而從屬於獨立之原建築物者而言。增建之附
      屬物，因不符建築物獨立性之要求，不得為物權之客體；
      增建之建築物，如已具構造上之獨立性，及使用上之獨立
      性，則屬獨立之建築物，自得為物權之客體。又所謂具有
      使用上之獨立性，係指該部分建築物，與一般建築物相同
      ，可作為一建築物單獨使用，有獨立之經濟效用者而言。
      判斷增建部分，是否具有使用上之獨立性，須斟酌其對外
      通行之直接性，增建部分之面積、隔間及向來之利用狀況
      ，暨增建部分之利用機能與原有建築物之依存程度等情形
      定之（最高法院92年度台上字第998號判決可參）。又所
      謂構造上之獨立性，係指被區分之部分在建築構造上，可
      以被區分而與建築物其他部分完全隔離者而言，是否有此
      項獨立性，應依一般社會觀念定之。所謂使用上之獨立性
      ，係指建築物被區分後，每一區分單位，在事實上及法律
      上必須可作為一建築物單獨使用，與獨立之建築物相同，
      有完全之經濟效用而言，主要之區分標準，在於該區分單
      位有無獨立之出入門戶，但各區分單位需共用一樓梯或大
      門進出者，仍不失為具有使用上之獨立性，自得為區分所
      有權之客體。（謝在全著「民法物權論上冊」第236頁、
      同前書下冊第52頁、79年9月修訂版)。
    2.查系爭886號增建物與708號主建物各有一個門出入，二者
      之內部並無相通，惟除各自出入之門戶外，系爭主建物及
      增建物為圍牆所包圍，而共用一個大門進出；又系爭886
      號增建物地面層面積為1902.18平方公尺，第二層面積179
      0. 08平方公尺，計3692.26平方公尺，作工廠、警衛室使
      用；708號主建物地面層面積為252.06平方公尺，第二層
      面積241.88平方公尺，屋頂突出物面積為13.77平方公尺
      ，一樓係作辦公室使用等情，為兩造不爭，並經本院調閱
      上開執行卷宗查明屬實。系爭增建物在構造上可直接對外
      通行，與主建物之間並無相通，無須經由主建物即可對外
      通行，且系爭增建物作為工廠使用，與作為辦公室使用之
      主建物各有獨立之經濟效用，甚至系爭增建物之面積遠大
      於主建物面積數倍，系爭增建物具有構造上之獨立性及使
      用功能之獨立性，為獨立之建築物，自非708號主建物之
      附屬物。至於系爭增建物與主建物除各自出入之門外，另
      有共同之大門，惟共用大門進出，仍不失建物原有之使用
      上獨立性，即不影響主建物或系爭增建物之獨立性。
    3.民法第68條規定：「非主物之成分，常助主物之效用，而
      同屬一人者，為從物。但交易上有特別習慣者，依其習慣
      」。所謂常助主物之效用，係指該物就一般交易觀念言之
      ，在客觀上具有繼續性的輔助主物之經濟效用，而居於從
      屬關係，其本身捨輔助主物之外，不具獨立使用之經濟效
      用者而言，苟僅所有人在主觀上將某物作為原物之輔助使
      用，或僅作暫時性之輔助使用者，或縱與之分離亦不致喪
      失他物之利用價值或減損其經濟效用者，均難認為係該物
      之從物（最高法院81年度台上字第72號、81年度台上字第
      1370號判決意旨參照）。系爭增建物作為工廠使用，乃具
      有獨立使用之經濟效用，與作辦公室使用之主建物分離使
      用，亦不致喪失增建物作為工廠使用之價值，在客觀上顯
      難認為係作為主建物之輔助使用，其與主建物間並非居於
      從屬關係，並非除輔助主建物外不具有獨立使用之經濟效
      用，依上述說明，系爭增建物自非主建物之從物。至於水
      電設施或門牌號碼是否獨立架設，均可透過技術及行政措
      施朝夕改變，與建物是否為附屬物或從物之判斷無關。
  (三)綜上所述，系爭886號增建物並非708號主建物之附屬物或從
    物，為獨立之物權客體，原告於708號主建物所設定之抵押
    權，自不得擴張及於系爭886號增建物，系爭增建物拍賣所
    得之價金1120萬元，亦非抵押權效力所及，原告應不得優先
    受償1120萬元。本院93年度執字第18305號強制執行事件於
    94 年6月15日製作之分配表，將系爭增建物拍賣價金分配予
    非抵押權效力所及之各債權人受償，並無違法。是原告提起
    本件分配表異議之訴，請求更正分配表如聲明所示，即無理
    由，應予駁回。
五、本件事證已臻明確，兩造所為之其他主張，陳述並所提之證
    據，經審酌後，認均與本件之結論無礙，不再一一論述，併
    予敘明。
六、結論：原告之訴為無理由，依民事訴訟法第78條，判決如主
    文。
中    華    民    國    95  年      5    月    18     日
                    臺灣臺中地方法院民事第一庭
                                法  官  吳蕙玟
正本係照原本作成。
如對本判決上訴，須於判決送達後20日內向本院提出上訴狀。
中    華    民    國    95    年    5    月     18    日
                                書記官  黃鴻鑑


司法院資訊處製作；財團法人民間司法改革基金會備份。
